【裁判字號】    98,重上更(二),107
【裁判日期】    990415
【裁判案由】    強盜
【裁判全文】
臺灣高等法院高雄分院刑事判決   98年度重上更(二)字第107號
上  訴  人
即  被  告  丙○○
指定辯護人  本院公設辯護人  乙○○
上  訴  人
即  被  告  戊○○
選任辯護人  程高雄律師
上列上訴人因強盜案件，不服臺灣屏東地方法院91年度訴字第59
3 號中華民國92年9 月4 日第一審判決（起訴案號：臺灣屏東地
方法院檢察署90年度偵字第403 號），提起上訴，判決後，經最
高法院第2 次發回更審，本院判決如下：
     主  文
原判決撤銷。
丙○○、戊○○共同犯攜帶兇器，於夜間侵入有人居住建築物強
盜罪，丙○○，累犯，處有期徒刑捌年陸月；戊○○處有期徒刑
捌年。扣案口罩壹個沒收。
     事  實
一、丙○○曾於民國（下同）82年間因煙毒等案件，經臺灣高等
    法院臺南分院判處有期徒刑3 年2 月、6 月，應執行有期徒
    刑3 年6 月確定，於86年5 月26日假釋期滿執行完畢。
二、緣甲○○在屏東縣里港鄉里嶺大橋下右側約100 公尺處養豬
    販賣，為就近看管豬隻，並在豬舍建築物內另闢處所獨自居
    住，且隨時準備現款供作養豬開銷使用。戊○○因與甲○○
    認識，又曾至上址養豬處所，熟知豬舍建築物出入之地理位
    置及甲○○隨時準備現款在身之習慣。嗣戊○○缺錢花用，
    心起貪念，竟與友人丙○○共同基於意圖為自己不法所有之
    犯意，於89年10月31日象神颱風侵台（南台灣未成災）當日
    夜間約20時許，穿套雨衣，各攜帶其等所有，客觀上具危險
    性，足供為兇器使用之刀子1 把，由丙○○騎乘不詳車牌號
    碼機車附載戊○○，至甲○○上址豬舍建築物外，其等為免
    遭甲○○認出或遺留相關跡證，戊○○載上事先製作完成之
    口罩1 個及在豬舍建築物外拾得之手套1 個（事後查證係甲○○所有），丙○○則戴上僅露出眼睛及嘴巴之全罩式頭套
    後，共同侵入甲○○居住之建築物內，由其中1 人以1 手掐
    住甲○○脖子，1 手持刀抵住甲○○腰部，喝令甲○○將錢
    交出；嗣並割斷屋內甲○○所有之電視電線1 條，合力持電
    線綑綁甲○○，逼問錢財放置地點，而以此強暴之方式，致
    甲○○不能抗拒，供出放置在所著褲子口袋內現金新台幣（
    下同）13,000元、房間內另件褲子口袋內現金5 萬元及桌子
    抽屜內勞力士手錶1 個等財物，戊○○、丙○○搜取上述財
    物後，迅即逃離現場。戊○○因此分得現金17,000元，丙○○則分得現金46,000元及勞力士手錶1 只。戊○○、丙○○
    逃離現場後，甲○○自行掙脫綑綁，並在屋內拾獲戊○○逃
    離時掉落之口罩及手套各1 個，不久警方獲悉甲○○遭人強
    盜財物一事，派人詢問甲○○時，甲○○主動提出上述口罩
    、手套、電線等證物供警方扣案查證，警方再循線查獲戊○○，依戊○○供述逮捕丙○○而查獲上情。
三、案經高雄縣警察局旗山分局報告臺灣屏東地方法院檢察署檢
    察官偵查起訴。
      理      由
壹、程序方面
一、按有左列情形之一者，檢察官、檢察事務官或司法警察（官
    ）雖無搜索票，得逕行搜索住宅或其他處所：因逮捕被告
    、犯罪嫌疑人或執行拘提、羈押，有事實足認被告或犯罪嫌
    疑人確實在內者。因追躡現行犯或逮捕脫逃人，有事實足
    認現行犯或脫逃人確實在內者。有明顯事實足信為有人在
    內犯罪而情形急迫者。前二項搜索，由檢察事務官、司法警
    察官或司法警察為之者，應於執行後3 日內報告該管檢察署
    檢察官及法院，刑事訴訟法第131 條第1 項、第3 項後段固
    定有明文。惟按有左列情形之一者，司法警察或司法警察官
    雖無搜索票，得逕行搜索住宅或其他處所：因逮捕被告或
    執行拘提、羈押者。前項搜索，應於執行後24小時內，呈報
    檢察官或法院，90年1 月3 日修正通過前之刑事訴訟法第13
    1 條第1 項第1 款、第2 項亦定有明文；上開90年1 月3 日
    修正通過之第131 條，自90年7 月1 日起生效，刑事訴訟法
    施行法第7 條之1 亦定有明文。本件搜索係高雄縣警察局旗
    山分局受理被害人甲○○之報案，以被告戊○○涉犯強盜罪
    嫌，雖無搜索票，仍以刑事訴訟法第88條之1 第1 項第4 款
    規定，於90年1 月9 日至被告戊○○之住所實施搜索，並於
    同日依法陳報該管檢察署檢察官，有旗山分局執行逕行搜索
    結果報告書1 紙在卷可憑（見警卷第7 頁）。被告戊○○所
    涉犯當時有效之懲治盜匪條例第5 條之罪，其最輕本刑為7
    年以上有期徒刑之罪，則警方人員於獲報後，以本件有90年
    1 月3 日修正通過前刑事訴訟法第88條之1 第1 項第4 款、
    第131 條第1 項第1 款、第2 項規定，對被告戊○○之上處
    住所實施逕行搜索，並於搜索後陳報臺灣高雄地方法院檢察
    署檢察官，其實施搜索之程序，經核尚與當時刑事訴訟法關
    於逕行搜索之規定並無不合，本件搜索程序自屬合法甚明。
    被告戊○○及辯護人認本件逕行搜索程序違法云云，尚非可
    採。
二、次按被告以外之人於檢察事務官、司法警察官或司法警察調
    查中所為之陳述，與審判中不符時，其先前之陳述具有較可
    信之特別情況，且為證明犯罪事實存否所必要者，得為證據
    ，刑事訴訟法第159條之2定有明定。本件證人即被害人甲○○於警詢中證述被告戊○○係參與本件強盜案之人，於本院
    上訴審、前審及本審審理時均證稱：搶匪皆戴口罩、手套，
    沒辦法指認是否係被告戊○○所為等語，二者所陳述內容顯
    不相符，本院審酌其係於案發2 月餘後，始因警方人員聽聞
    此案後接受詢問時始為陳述，且其陳述當時並無被告戊○○
    在場之人情或其他壓力等外在干擾因素，員警又係在其案發
    時之豬舍所為之詢問，其對外在環境至為熟悉，描述案情自
    然，又陳明因懼怕報復而不提出告訴（見警卷第6 頁背面）
    ，顯可排除蓄意誣陷可能，是依其警詢陳述之外在環境，與
    其於本院審理時面對被告戊○○等人可能受人情等外在壓力
    甘擾所為陳述觀之，證人甲○○於警詢之陳述客觀上應具有
    較可信之特別情況，且亦為證明本件犯罪事實存否所必要，
    是依上開規定，證人甲○○於警詢時之證言自有證據能力。
    被告及辯護人認證人甲○○上開警詢陳述無證據能力云云，
    尚非可採。
三、按被告以外之人於審判外之言詞或書面陳述，除法律有規定
    者外，不得作為證據；又被告以外之人於審判外之陳述，雖
    不符刑事訴訟法第159 條之1 至第159 條之4 之規定，而經
    當事人於審判程序同意作為證據，法院審酌該言詞陳述或書
    面陳述作成時之情況，認為適當者，亦得為證據；當事人、
    代理人或辯護人於法院調查證據時，知有第159 條第1 項不
    得為證據之情形，而未於言詞辯論終結前聲明異議者，視為
    有前項之同意。刑事訴訟法第159 條第1 項、第159 條之5
    定有明文。經查，本判決所引用之各項證據資料，其屬於被
    告以外之人於審判外之陳述者，均據本院於調查證據程序逐
    一提示並告以要旨，檢察官、被告、辯護人均知該等證據為
    被告以外之人之審判外陳述，除爭執上開證人甲○○警詢陳
    述之證據能力（已如上述）及被告戊○○警詢陳述為非任意
    性自白（實為任意姓自白，詳下述）外，餘均表示同意有證
    據能力（含符合刑事訴訟法第159 條之1 至159 條之4 規定
    傳聞證據例外情形，見本院卷第57頁），且未於言詞辯論終
    結前聲明異議，本院審酌上開證據作成時之情況，亦無不當
    取供等情形，認為以之作為本案之證據亦屬適當，依刑事訴
    訟法第15 9條之5 規定，應有證據能力。
貳、實體方面
一、訊據被告戊○○、丙○○均矢口否認有何強盜犯行，被告戊○○辯稱：案發當時我在睡覺，我並沒有強盜甲○○。警訊
    筆錄自白是被警察毆打刑求的，警察是先作好筆錄，再叫我
    依他們的意思供述。警方將我移送到地檢署時，並威脅我要
    照警訊筆錄記載之內容陳述，不然要把我借提出去再打，所
    以於檢察官訊問時之自白是被警察脅迫，均不是基於我自由
    意思陳述之詞云云。被告丙○○辯稱：案發當天我母親住院
    開刀後返家休息，我都在家裡招呼客人沒有外出，我沒有強
    盜甲○○云云。
二、經查：
  (一)89年10月31日象神颱風侵台當日約20時許，2 名歹徒穿著雨
    衣，各持刀子1 把，其中1 人面戴口罩，1 人穿戴僅露出眼
    睛及嘴巴之全罩式頭套，侵入被害人甲○○所居住位在屏東
    縣里港鄉里嶺大橋下右側約100 公尺之豬舍建築物房間內，
    其中1 名歹徒1 手掐住被害人脖子，1 手持刀抵住被害人腰
    部，控制被害人，由另名歹徒在屋內搜索財物；嗣2 名歹徒
    共同砍斷房間內電視電線，以電線綑綁被害人，逼問財物放
    置處，被害人無法反抗，供出所著褲子口袋內現款13,000元
    、房間內另件褲子口袋內現款5 萬元及桌子抽屜內勞力士手
    錶1 只，該2 名歹待搜取上述財物後，迅速逃離現場；不久
    ，被害人自行掙脫束縛，並在房間內拾得歹徒中1 人逃離時
    掉落之口罩及手套各1 個等情，迭經被害人於警、偵訊及原
    審審理時供述明確，並有被害人主動提出予警方之口罩、手
    套各1 個及電線1 條扣案可佐。足見，上述時、地確有歹徒
    2 名持刀侵入被害人居住之上址建築物房間內強盜財物之事
    實。
  (二)上揭時間至上址豬舍建築物房間內拿取財物之人為被告戊○○及丙○○，業經被告戊○○於警訊時自白供稱：「我是和
    綽號文義一同前往，是由文義騎乘機車（車牌不詳）載同我
    ，但我沒有持刀，但我有搜括甲○○，身上口袋沒有找到任
    何財物，另文義有搜括到新台幣6 萬3000元後，文義就叫我
    說“走啦，來走”．．．我總共分得新台幣1 萬7000元整。
    」、「（強盜財物時）我有戴自製口罩及強盜豬舍內發現之
    白色手套，所以才臨時拿取手套穿戴，因為害怕被警方採到
    指紋，才穿戴手套」、「．．．警方現場提示之藍色自製口
    罩及白色手套均是我所有及使用的」、「．．．當我走進豬
    舍時，已發現甲○○已經躺在．．．」、「．．．我稱之綽
    號文義，就是警方提示之口卡片之人丙○○」等語（見警卷
    第1 至4 頁）；其於檢察官初訊時供稱：「．．．（案發當
    天）文義騎機車來我家載我去里港至豬舍老闆（即甲○○）
    處後．．．他負責至裡面討債，口罩是我自己做的，白色手
    套是在豬舍拿的．．．」等語（見偵一第9 頁、第10頁）；
    其於原審聲請羈押訊問時供稱：「．．．丙○○說他1 人進
    去即可，叫我在外面等，隔半小時出來，我就跟他離開．．
    ．」等語（見原審90年聲羈字第6號卷第4 頁）。檢察官第2
    次訊問時，被告戊○○仍供稱：「（準備口罩）怕他認出我
    來」、「我本來要硬拿，林員說他進去跟他講就可以」、「
    （撿手套）怕人家發現我的指紋」、「（林員是否就是丙○○）是的」等語（見同上偵卷第28頁、第29頁）；其於檢察
    官第3 次訊問時亦供稱：「（是曾與丙○○一起強盜甲○○
    ？）是的（當庭指認）」等語明確（見偵一卷第32頁）。
  (三)被告戊○○雖辯稱：上述警訊之自白是警察刑求才會如此陳
    述云云，但被告戊○○否認犯罪後，檢察官於90年2 月6日
    、3 月7 日2 次訊問時，分別陳稱：「（為何要承認，並指
    認丙○○？）那是警察要我如此供述，且我不識字，他們要
    怎樣寫我也不知道。」、「（既然未犯案，為何指證丙○○
    ？）那是警察叫我說的。」、「（聲請羈押時，為何法官訊
    問你也如此承認？）那是警察跟我說我沒有照著筆錄承認會
    有事情」、「我想（通）了，認為我沒做，為何要承認」（
    見偵一卷第44頁）、「警察叫我承認站在外面，我被抓到警
    局時筆錄已經寫好了，警察要我照著被害人所指稱的承認」
    等語（見偵一卷第87頁、88頁），並未供述警方有何刑求取
    供之情事。而被告戊○○係高職畢業，有法務部戶役政連結
    作業系統1 紙在卷可證，教育程度不低，竟稱不識字，不知
    警察所作筆錄內容，匪夷所思，難以相像。且被害人向警供
    述遭強盜之案情，未提及歹徒站在外面之情事，警方如確有
    強制被告戊○○依被害人陳述之情承認，當不至不知被害人
    供述遭人強盜之案情，而強制被告戊○○供述不合被害人陳
    述之自白。再被告戊○○於警詢時復供稱：「（搶得財物後
    離開時）我們騎來的機車因鎖匙遺失，我就推著機車走，走
    到一半時，『文義』就將所搶來的金錢，分贓新台幣7 千元
    ；而推到約100 公尺時，『文義』又稱將機車放1 置這裏就
    好，而『文義』又將搶來的錢分我新台幣1 萬元，所以，我
    總共分得新台幣1 萬7 千元」等語，此節若非被告戊○○之
    親身經歷，員警如何能憑空編造此種「機車鑰匙遺失、共推
    機車、分段分贓」等複雜之嫌犯逃離現場及分贓情節而預先
    寫好筆錄以逼迫被告戊○○簽名？尤其被告戊○○所辯遭警
    方刑求取供一節，係其據為抗辯用以還其清白之重要事項，
    被告戊○○教育程度不低，理應知曉此一利害關係，豈有於
    否認犯行後，籠統為上開之供述？是被告戊○○之上開警詢
    陳述應係出於被告之供述，堪以認定。
  (四)被告戊○○雖於檢察官訊問時供稱：「．．．警察以本子打
    我頭部，我不承認就打我，且最後又有兩名警員打我，我以
    手擋，打我何部位我忘了」、「（警察刑求方法）只有剛才
    我所說」等語（見偵一卷第115 頁）；其於原審審理時先後
    供稱：「（警訊時）我是被抓到當天被警刑求，約4 、5 人
    ，有人用厚的簿子打我頭的後腦，有人徒手打我的頭頂，有
    人用腳踢我肚子，我被踢打了好幾下，叫我承認，我被逼才
    承認犯案的」（見原審卷第35頁）、「．．．我在警察局有
    被打．．．我是被做筆錄的警員打，其他打我的人我不記得
    ，他們是徒手打我，有好幾個人打，意思是要叫我承認我有
    做本件強盜案，錄音帶有做，但是關關停停，因為警察要教
    我怎麼講，是做筆錄的警員教我講的」、「他們打我不會造
    成傷害，因為隔著簿子打我」（見原審卷第74頁、第77頁）
    、「他們有打我，用寫筆錄簿子打我，簿子外有無硬殼我無
    印象，很多人打我，其他的人我忘記了，我只知道寫筆錄的
    人有打我．．．」等語（見原審卷第162 頁）。被告戊○○
    供述關於警察刑求之手段、方法等情狀，前後並不一致，是
    否屬實，已非無疑。且其既自認清白，竟遭警栽贓且受有刑
    求之非法待遇，對於刑求之人事，衡情應會產生怨恨，自是
    記憶深刻，斷無對相關細節供述歧異至此。而被告戊○○於
    偵查中提出為警刑求之抗辯後，原審依職權調取其於90年1
    月10日（即警訊日隔日）進入屏東看守所之健康檢查資料，
    發現被告戊○○入所時身體一切正常，無何外傷記錄，有臺
    灣屏東看守所91年10月22日屏所衛字第0910002393號函暨所
    附健康檢查表在卷可證（見原審卷第54至56頁）。嗣原審於
    審理期日提示上開看守所資料後，被告戊○○始供述係遭警
    方隔著簿子毆打之情（見原審卷第77頁）；原審再當庭勘驗
    警方製作筆錄時全程錄影收音之錄影帶前，被告戊○○即陳
    稱警察在作筆錄時有打我等語，惟於觀看錄影帶部分內容後
    ，表示不需看完錄影帶，即又陳稱是在錄影前遭刑求云云（
    見原審卷第195 、196 頁）。可見被告戊○○關於為警刑求
    之時間及方式等重要事項，於原審調查、提示相關證據資料
    後，即為不同之供述，被告戊○○所述遭警刑求之情，顯非
    其親身經歷而記憶深刻之事實，難認與事實相符。
  (五)本件警方於90年1 月9 日12時許至14時30分許訊問被害人甲○○後，於90年1 月9 日21時25分許至22時30分許始訊問被
    告戊○○，有警訊筆錄在卷可證。被害人甲○○於警訊時明
    確供述係2 名歹徒侵入上址建物行搶之事實，被告戊○○於
    警訊時卻陳稱案發當時負責把風，並未進入屋內行搶云云，
    被告戊○○與被害人甲○○供述之案發過程不儘相同，警方
    如確有刑求被告戊○○，豈有不依被害人所供述案發歷程製
    作自白筆錄，而任由被告戊○○為不同之供述？原審另訊問
    查獲之警員鄂芳傑、劉俊男，亦均堅詞否認有何刑求取供之
    事，因此被告戊○○辯稱警訊時遭警刑求一節，並無證據證
    明，反而是被告戊○○供述關於警察刑求之細節前後不一，
    且不合情理，被告戊○○所辯遭警刑求取供云云，不能相信
    。其於警訊中所陳犯罪事實，應係其基於自由意思陳述之詞
    ，自足以引為判斷之依據。又被告戊○○於警訊自白既是基
    於其任意性為之，警員自無另行威脅被告戊○○於偵查中應
    為如何供述之必要，被告戊○○另辯稱於檢察官之自白是警
    方威脅為之云云，亦無足信，被告戊○○於偵查中之自白，
    亦可引為判斷之依據甚明。至證人陳蘭雖證述：被告戊○○
    在警局被警察毆打云云，但證人陳蘭自承被告戊○○為警逮
    捕後，未隨同至警局關心，關於被告戊○○被警察打一事，
    是聽聞陳子辰敘述等語（見原審卷第96至100 頁）。則陳蘭
    依陳子辰轉述而為上述證詞，所述被告戊○○被警毆打一節
    ，即為傳聞證據，不能採為判斷事實之基礎。另證人陳子辰
    於原審審理時雖證述：「．．．我看到他（指戊○○）被帶
    出來，從哪裡被帶出來我不知道，我看到他臉反白，講不出
    話來，只做手勢給我看，意思是說他沒辦法講話，很不舒服
    ．．．」、「．．．（之前）我只看到警察從我哥哥出來的
    門進進出出，而且還有擦汗」、「沒有（看到戊○○被打）
    」、「是2 人把他攙出來，他的腳軟軟的，看起來沒有力氣
    」等語（見原審卷第101 頁、第102 頁）。證人陳子辰係被
    告戊○○之親弟，基於兄弟情份所為證述已非全然可信，則
    被告戊○○為警拘提前往警局後，是否確有其所證述之「臉
    色反白，講不出話、腳軟軟的，看起來沒力氣」，已非無疑
    ；縱證人陳子辰上開證述為真，惟證人陳子辰既自承未親眼
    目睹被告戊○○有無遭警刑求，則被告戊○○之身體呈現上
    開情狀，其原因甚多，尚難推認被告戊○○係遭警刑求之結
    果；參以被告戊○○素有心臟疾病，為警查獲時仍在服用西
    藥，業經被告戊○○於警詢時供明在卷（見警卷第3 頁背面
    ），而被告戊○○在分局時很傷心，說要關很久一節，復據
    證人鄂芳傑於原審審理時證述在卷（見原審卷第73頁），則
    被告戊○○於為警拘提後，身心陷於緊張、焦慮、傷心情狀
    ，加以素有心臟疾病下，其身體呈現上開反應，應屬可以理
    解之事。況本件並無證據證明被告戊○○有遭警刑求之事實
    ，已如上述，是證人陳蘭、陳子辰上開證述，均難執為被告
    戊○○遭警刑求之認定。被告及辯護人認被告戊○○上開警
    詢自白，係遭警刑求之非任意性自白云云，不足採信，其上
    開警詢自白自得作為證據甚明。
  (六)被害人於上述時地確遭歹徒2 人侵入住宅內綑綁強取財物，
    現場遺留口罩及手套各1 個，已如上述，被告戊○○亦自白
    於上述時地夥同被告丙○○，共至被害人上址住處拿取財物
    ，現場遺留之口罩及手套，分別為其製作及持有之物品；又
    本院調取扣案藍色口罩，該口罩並無可供露出眼睛之空洞，
    供被告戊○○當場試戴結果，無論直戴或橫戴，均可遮蔽臉
    部鼻子以下部位，此有照片2 張附卷可憑（見本院更二卷第
    62、63頁），則戴上該自製口罩確可遮蔽部分臉部，惟既仍
    露出鼻子以上之臉部，原本認識之人見到後，仍非不能判斷
    係何人，則證人即被害人甲○○指被告為行搶之人，自非無
    據。是依被害人證述及扣案之口罩、手套等證據，足以補強
    被告戊○○之自白確與事實相符。至被告戊○○為上述自白
    時另供述案發原因是要向被害人討錢、案發時沒有拿刀或只
    任把風之職云云，但被告戊○○既已自白案發時準備口罩，
    怕被認出，撿拾手套怕留下跡證，又謂其任把風之職，其欲
    掩飾身份行事，已然心知有涉及不法之情事，豈是其所謂單
    純討錢而已，且其等既有心掩飾身份，所為又係與錢財有關
    之不法事項，明知被害人居住在內仍強行侵入，自足推論其
    等侵入被害人居住處，是為強行拿取錢財之事實，其等於案
    發當時各持刀子用以控制被害人，亦屬合理，被害人供述歹
    徒2 人均有持刀等語，應可相信。被告戊○○供述並未持刀
    ，與事實不合，其自白與事實不合之處，應是避重就輕之詞
    ，不足影響其自白與事實一致性。
  (七)被告戊○○夥同被告丙○○為本件犯行，業經被告戊○○自
    白明確，而被告戊○○與丙○○2 人既無何仇恨，被告戊○○多次指認被告丙○○共同犯罪，實非無稽。且案發前1 日
    被告戊○○持用之0000000000號行動電話與被告丙○○持用
    之0000000000號行動電話通聯4 次；案發當日20時前通聯3
    次，有通聯紀錄1 紙在卷可證（見偵一第78頁），堪認被告
    2 人於案發前通聯甚為密切，且符合被告戊○○自白係以電
    話聯絡被告丙○○之事實。被告丙○○雖辯稱案發當日，因
    其母住院開刀返家休息，均在家裡招呼客人沒有外出云云，
    提出89年10月31日（原審判決書誤載為89年8 月31日）當日
    錄影帶，並舉證人龔輝勝、游宏開、林銘德、童德利為證。
    經原審當庭勘驗錄影帶2 捲發現，該編號一錄影帶畫面日期
    載為89年10月31日，錄影帶時間顯示自8 時30分開始，顯示
    住家門口之單一畫面，自12時35分許起，住家門口與客廳畫
    面約2 秒循環對換1 次；編號二錄影帶畫面自89年10月31日
    晚上7 時50分開始，住家門口與客廳相互跳換約2 、3 秒時
    間，迄23時50分許止客廳電燈關掉，只剩門口鏡頭。而錄影
    帶顯示時間自19時50分許至11時許25分許，錄影帶畫面大部
    分時間均可看見被告在客廳與人聊天之情況（見原審卷第19
    2 至194 頁）。然核對被告丙○○上述0000000000號行動電
    話通聯紀錄，被告丙○○於89年10月31日晚上9 時42分51秒
    、9 時59分5 秒、11時4 分52秒分別與0000000000號電話通
    聯，但在錄影帶畫面中並未發現被告丙○○有何撥打、接聽
    電話之情；又被告丙○○使用上開3 通行動電話之基地台分
    別係在高雄縣旗山鎮○○○路、旗楠二路，此有中華電信股
    份有限公司長途及行動通信分公司90年4 月25日長政（90）
    密字第8 號函及所附之基地台資料、通聯紀錄等附卷可稽（
    見偵二卷第123 至127 頁），足見，被告丙○○於案發當日
    晚上9 至11時止均不在其住處已明，而被告丙○○所提出之
    編號二錄影帶卻顯示當晚被告丙○○均在住處，顯與上開客
    觀證據不符，已難據此認上開錄影帶編號二之日期確為案發
    之89年10月31日。再者，89年10月31日當日，適巧象神颱風
    侵台，中央氣象局設置在高雄縣內門鄉木柵村木柵3 號木柵
    自動雨量站、高雄縣美濃鎮○○里○○街37號「吉東氣象站
    」、高雄縣燕巢鄉尖山村尖山巷11之1 號「尖山氣象站」、
    屏東縣里港鄉○○村○○路14之9 號「里港氣象站」，用以
    測量屏東縣里港及高雄縣旗山地區逐日逐時雨量資料顯示，
    4 氣象站在當日測得雨量總和值依序為62點5 公釐、93公釐
    、83公釐、101 公釐。同日6 時起迄24時止，4 氣象站每小
    時均測得下雨紀錄，有交通部中央氣象局92年6 月19日、12
    月23日中象參字第0920003230號及第09 20006643 號函暨所
    附逐日逐時氣象資料4 份在卷可證（見原審卷第135 至139
    頁，本院上訴卷第121 至123 頁）。可見案發當日雨量不小
    ，並自白天持續下雨至深夜止。尤其被告丙○○住處所在之
    高雄縣內門鄉，自89年10月31日晚上7 至11時雨量分別為3.
    5 公釐、4 公釐、2.5 公釐、1.5 公釐、1 公釐，此有設於
    同鄉之木柵自動雨量站出具之89年10月間逐日逐時降雨量資
    料足憑，而被告丙○○提出之編號二錄影帶於晚上7 時50分
    起顯示之門口畫面並無下雨，有人未穿雨衣騎車離開等情，
    業經原審勘驗該錄影帶甚詳。準此，當日既有象神颱風侵襲
    南台灣地區，而被告住處所在之高雄縣內門鄉亦因颱風侵襲
    而整日下雨，何獨被告住處可免於下雨滋擾？則上開編號二
    錄影帶顯示之天氣概況，明顯與案發當日氣象資料不符，應
    非當日攝得之資料甚明。雖編號一錄影帶顯示當日12時40分
    有一部自小客車開到門口，2 人攙扶一位婦人，據被告丙○○陳稱該婦人即係其母，而其母林張阿美確於89年10月31日
    9 時40分許，自高雄長庚紀念醫院辦理出院手續，固有該院
    98年11月26日（98）長庚院高字第8B1839號函1 份附卷可按
    （見本院更二卷第111 頁），惟林張阿美於當日出院後，是
    否未至他處而返回被告住處並不明確，則上開編號一錄影帶
    所顯示之日期即有錯置可能。縱林張阿美於出院後即返回被
    告住處，惟被告丙○○於當日上午10時9 分15秒、10時10分
    30秒、10時11分28秒，以其上述行動電話與持有0000000000
    號行動電話之人通話時，其基地台所在位置係在高雄縣旗山
    鎮○○○路198 號之7 ，此有上開基地台資料可憑，而高雄
    長庚紀念醫院位於高雄縣鳥松鄉，與高雄縣旗山鎮○○○路
    有相當距離，縱使林張阿美於當日上午9 時40分離開該院（
    辦理出院手續通常需要相當時間，與實際離院時間未必一致
    ），則依被告所稱開車搭載其母路程觀之，其是否能於不到
    30分鐘即可到達旗山鎮，已非無疑；又如其於當日上午10時
    許已駕車行駛至旗山鎮，而旗山鎮距離被告住處所在之內門
    鄉為緊鄰之鄉鎮，距離甚近，車程1 小時內即可抵達，此為
    高雄地區民眾公知之事實，則被告何須遷延近3 小時之中午
    12時40分始到達其上址住處？準此，被告是否曾於89年10月
    31日至高雄長庚醫院搭載林張阿美出院，實非無疑。參以上
    開錄影帶之錄影設備係87年中裝設，自裝設後至本件案發止
    均未請廠商維修過等情，業據證人即被告之弟丁○○於本院
    審理時到庭證述在卷（見本院更二卷第91至94頁），該錄影
    設備於裝設後既均未延請廠商維修，則至本案發生時已裝設
    2 年餘，該機器設備即有發生故障可能，且該錄影設備關於
    日期、時間之設定若未設計完備，則其顯示之日期、時間與
    實際攝影之日期、時間即會發生相當差異，此亦為平常之事
    ；況89年係西元2000年之千禧年，該年為閏年，2 月最後1
    日為29日，並非28日，該錄影設備關於日期、時間即有錯置
    可能。又該錄影設備設定之日期，通常均可以人工方式予以
    更改，此為一般具有製造、設計、操作者均可得而知之事，
    本件上開錄影帶顯示之日期，亦不能排出有遭更改之可能性
    。綜合上開客觀存在之證據觀之，被告丙○○所提出上開2
    捲錄影帶顯示日期之內容，既與當日被告實際行蹤不符，則
    該錄影帶應是錯置日期，並非案發當日攝得之資料無訛，自
    不足為被告丙○○有利之證明。再證人游宏開、龔輝勝、林
    銘德、童德利固均於原審證述於案發當日探望被告丙○○之
    母，當天晚上被告丙○○均在場云云，但證人游宏開等人作
    證時，距案發當日約3 年之久，其等探望者為被告丙○○之
    母，並非被告丙○○，對於被告丙○○是否在場一節，竟均
    為肯定之回答，未免與一般人因時日過久記憶轉淡，而記憶
    不清之常情有違。況案發當日，被告丙○○居住之地區自白
    天起持續下雨至晚上24時止，又是颱風來臨當日，游宏開等
    人記憶如超過常人，對此亦應印象深刻，但證人游宏開、龔
    飛盛竟另供述不知有無下雨之情，其等證詞，是否可信，實
    值懷疑。尤其案發當日適為颱風入侵南台灣之際，證人游宏
    開等人僅為探望開刀後返家休息之人，顯無特殊急迫之需要
    ，衡無選擇颱風來臨之際，強渡風雨探望被告丙○○母親之
    理，是證人游宏開等人供述，甚不合常情，不足採信；而證
    人卓楊芒於原審審理時並未證稱案發日丙○○在家，均無足
    為被告丙○○有利之證明。
  (八)被害人甲○○於原審審理時固迭為陳稱：歹徒中1 人嘴有3
    個銀牙，原審據此當庭勘驗被告2 人，均無何銀色假牙。惟
    被害人於警、偵訊時始終未曾述及此部分涉案歹徒之身體特
    徵，迨至原審審時始行供出，是否確實可信，已值懷疑；參
    照本件被害人並未提出告訴，於警訊時並陳明害怕遭人報復
    ，並迭為表明不提出告訴等語，堪認被害人為求自保，不欲
    得罪任何人之心態，被害人嗣後為此部分所述，顯與事實不
    符。又證人即被害人甲○○於本院審理時雖證稱：伊所說口
    罩是白色的，並非扣案之深色口罩；扣案的電線並非伊所說
    的電線，該電線較粗且長云云（見本院更二卷第84至89頁）
    。惟扣案之深色自製口罩、手套、電線確係證人甲○○於案
    發後交付員警扣案之證物，此有員警前往案發地點拍攝之照
    片附卷可憑（見警卷第12頁、第13頁背面）；且該扣案電線
    尾端確有平整切斷痕跡，長度可繞被害人身體1 圈，業經本
    院當庭勘驗無訛（見本院更二卷第90頁），此與被害人於警
    詢時陳稱歹徒將電視電線用刀砍斷，用電線將其捆綁後逃走
    等情相符；而扣案之深色口罩確為被害人提供予員警扣案之
    口罩，亦有照片1 張附卷可稽（見警卷第13頁背面上方）。
    參以被害人自承：伊於96年前瀕臨死亡，目前記憶不好等語
    （見本院更二卷第86頁），足認證人甲○○於本院審理時所
    為上開證述，確係因時間及身體因素致記憶混亂所為之陳述
    ，應與事實不符，不足採信。是證人甲○○嗣後否認被告等
    2 人係本件歹徒云云，顯與事實不符，不足採為有利被告2
    人之認定。
  (九)被告戊○○雖曾於警詢時供稱：是因為與劉文才賣豬給被害
    人，未取得價金2 萬元，乃夥同被告丙○○共向被害人討錢
    云云（見警卷第2 頁背面）。惟被害人及證人劉文才均否認
    有何買賣豬隻之情事，被告戊○○供述此部分強盜之原因，
    顯無證據足資證明。而被告戊○○與丙○○2 人於上述時地
    持刀強取被害人身上現款6 萬3000元及勞力士手錶1 只，核
    算價值遠超過被告戊○○供述價金數額，被告戊○○如確為
    討債，何不自行出面說明清楚，反而夥同被告丙○○，掩飾
    身分後持刀脅持並綑綁被害人，逼問被害人後搜索錢財，而
    無何討債之言語，堪認其等自非本於討債之心理，而在於強
    取被害人身上財物。至扣案之口罩確為被告戊○○自製用以
    作案之事實，已如上述，雖被害人提出扣案時僅剩掛環1 個
    ，惟此適足以解釋被告戊○○於作案時，因口罩中1 掛環損
    壞脫落，致口罩掉落在地之事實，否則被告戊○○戴緊之口
    罩，豈有脫落之可能，是扣案之口罩形態雖不完整，不能供
    人掛戴，亦不足為被告2 人有利之認定，均附此敘明。
  (十)綜上所述，被告戊○○之自白具任意性，且與事實相符，被
    告2 人所辯又均不足採信，復有案發現場相片6 張在卷可證
    ，罪證明確，其等強盜犯行應可認定。
三、按被告行為後，94年2 月2 日修正公布之刑法，已於95 年7
    月1 日生效施行（以下簡稱修正前、後刑法），其中第2 條
    第1 項「行為後法律有變更者，適用行為時之法律。但行為
    後之法律有利於行為人者，適用最有利於行為人之法律」之
    規定，係規範行為後法律變更所生新、舊法律比較適用之準
    據法，於刑法修正施行後，自應適用該修正後之第2 條第1
    項之規定，為「從舊、從輕」之比較；又比較新舊法時，應
    就罪刑有關之共犯、未遂犯、想像競合犯、牽連犯、連續犯
    、結合犯，以及累犯加重、自首減輕暨其他法定加減原因（
    如身分加減）與加減例等一切情形，綜其全部罪刑之結果而
    為比較後，再適用有利於行為人之法律處斷，而不得一部割
    裂分別適用不同之新、舊法（最高法院24年上字第4634 號
    、29年上字第964 號判例意旨及最高法院95年度第8 次刑事
    庭會議決議參照）。
  (一)修正後刑法第28條，係將修正前共同正犯包括「陰謀共同正
    犯」及「預備共同正犯」之範圍，縮小在著手「實行」犯罪
    概念下共同參與行為者為限，始成立共同正犯，故將原條文
    文字「實施」修正為「實行」，應認共同正犯之範圍已有變
    更，屬法律變更。經比較新、舊法，應以新法較有利於被告
    ，自應依刑法第2 條第1 項但書規定適用修正後刑法之規定
    論處。
  (二)刑法第47條累犯原規定：「受有期徒刑之執行完畢或受無期
    徒刑或有期徒刑一部之執行而赦免後，五年以內再犯有期徒
    刑以上之罪者，為累犯，加重本刑至二分之一。」，修正後
    之刑法第47條第1 項則規定：「受徒刑之執行完畢，或一部
    之執行而赦免後，五年以內故意再犯有期徒刑以上之罪者，
    為累犯，加重本刑至二分之一」，本件被告丙○○既屬故意
    犯罪，不論依新法或舊法均構成累犯，故應適用裁判時刑法
    之規定。
  (三)經綜合上述全部罪刑比較結果，被告丙○○、戊○○行為後
    之刑法規定，以修正後之規定較有利於上開被告，故本件應
    依刑法第2 條第1 項前段適用修正後即裁判時刑法規定。
四、按攜帶兇器強盜罪所謂兇器，其種類並無限制，凡客觀上足
    對人之生命、身體構成威脅，具有危險性之兇器均屬之。被
    告戊○○、丙○○持以強盜之刀子，足用以割取電線綑綁被
    害人，堪認質地堅實銳利，客觀上足以對人體造成威脅，可
    認定為兇器。又被告行為後，懲治盜匪條例已於91年1 月30
    日公布廢止，刑法第328 條、第330 條亦於同日修正，同年
    2 月1 日生效。雖懲治盜匪條例業經廢止，但因廢止該條例
    之同時，已修正刑法相關法條，立法目的旨在以修正後之刑
    法相關法條取代該條例部分相關法條，且因該條例廢止前，
    與新修正之刑法相關法條，均有刑罰規定，自屬刑法第2 條
    第1 項所謂之行為後法律之變更，自應就被告2 人行為時有
    效之懲治盜罪條例第5 條第1 項第1 款與裁判時之修正後刑
    法第330 條第1 項為比較，而應依有利於被告2 人之修正後
    刑法第330 條第1 項規定處斷。故被告戊○○、丙○○各持
    刀子，共同侵入被害人居住之建築物內，以脅持、綑綁之強
    暴方式，致被害人不能抗拒而供出財物放置地點，而強取被
    害人所有之物者，係犯刑法第330 條第1 項之攜帶兇器，於
    夜間侵入有人居住之建築物強盜罪。被告2 人有犯意聯絡及
    行為分擔，均為共同正犯。又被告丙○○曾於82年間因煙毒
    等案件，經臺灣高等法院臺南分院判處有期徒刑3 年2 月、
    6 月，應執行有期徒刑3 年6 月確定，於86年5 月26日假釋
    期滿執行完畢，有臺灣屏東地方法院檢察署刑案資料查註紀
    錄表及臺灣高等法院被告全國前案紀錄表各1 紙在卷可查，
    其受有期徒刑執行完畢後，5 年之內故意再犯有期徒刑以上
    刑之本罪，為累犯，應依法加重其刑。
五、原審認被告等罪證明確，予以論科，固非無見；惟：被告
    等行為後，刑法第28條關於共同正犯部分已修正而有利於被
    告，原審未及比較適用，尚有未合；原審勘驗被告丙○○
    所提供錄影帶顯示之日期為89年10月31日（見原審卷第192
    頁），原判決誤載為89年8 月31日（原判決書第9 頁第18、
    20行），亦有未洽；被告丙○○以0000000000號行動電話
    與被告戊○○持用之0000000000號，係於89年11月1 日22時
    36分、23時24分各通聯1 次（見偵一卷第79頁），原審誤認
    係89年10月31日之通聯（見原判決書第10頁第4 至6 行），
    致論述不合，同有未洽。被告等上訴意旨，空言否認犯罪，
    雖均無理由，惟原判決既有上開可議之處，仍屬無可維持，
    本院自應將原判決予以撤銷改判。審酌被告2 人犯罪之動機
    與目的、時值青壯，不思依憑自身勞力賺取錢財、持刀脅持
    及以電線綑綁被害人之強盜手段、強盜所得財物之多寡及犯
    後均未見有何具體悔悟言行之犯後態度等一切情狀，爰量處
    被告丙○○有期徒刑8 年6 月，被告戊○○有期徒刑8 年，
    以資懲儆。扣案之口罩1 個，係被告戊○○所有，供其強盜
    時用以掩飾面容所用之物，業經被告戊○○於警詢時自白明
    確，自為供被告等2 人共犯加重強盜罪所用之物，爰依刑法
    第38條第1 項第2 款規定予以宣告沒收。扣案之手套1 個、
    電線1 條，為被害人所有，非被告等2 人所有；被告2 人持
    以強盜之刀子2 把及頭套1 個，均未扣案，且無證據證明現
    尚存在，均不併予宣告沒收。
據上論結，應依刑事訴訟法第369 條第1 項前段、第364 條、第
299 條第1 項前段，刑法第2 條第1 項、第28條、第330 條第1
項、第47條第1 項、第38條第1項第2款，判決如主文。
本案經檢察官張其主到庭執行職務。
中    華    民    國    99    年    4     月    15    日
                    刑事第十庭  審判長法  官 陳中和
                                      法  官 李政庭
                                      法  官 林水城
以上正本證明與原本無異。
如不服本判決應於收受本判決後10日內向本院提出上訴書狀，其
未敘述上訴理由者，並得於提起上訴後10日內向本院補提理由書
狀（均須按他造當事人之人數附繕本）「切勿逕送上級法院」。
中    華    民    國    99    年    4     月    15    日
                                      書記官 蔡佳君
附錄本判決論罪科刑法條
刑法第330條第1項
犯強盜罪而有第321 條第1 項各款情形之一者，處7 年以上有期
徒刑。
刑法第321條第1項
犯竊盜罪而有左列情形之一者，處6月以上5年以下有期徒刑：
1、於夜間侵入住宅或有人居住之建築物、船艦或隱匿其內而犯
   之者。
3、攜帶兇器而犯之者。

司法院資訊處製作；財團法人民間司法改革基金會備份。
